【裁判字號】    98,上更(一),112
【裁判日期】    980415
【裁判案由】    殺人未遂
【裁判全文】
臺灣高等法院刑事判決             98年度上更(一)字第112號
上  訴  人  甲○○
即  被  告
指定辯護人  本院公設辯護人郭書益
上列上訴人因殺人未遂案件，不服臺灣板橋地方法院97年度訴緝
字第141 號，中華民國97年10月2 日第一審判決（起訴案號：臺
灣板橋地方法院檢察署96年度偵字第16886 號），提起上訴，經
判決後，由最高法院發回更審，本院判決如下：
    主  文
原判決撤銷。
甲○○殺人未遂，處有期徒刑伍年陸月。
    事  實
一、甲○○於民國（下同）96年6 月28日0 時10分許，在臺北縣
    五股鄉○○路146 之6 號「佳美卡拉ＯＫ」內，因邀請乙○
    ○飲酒遭拒後，因而心生不滿，明知人體頭部及頸部附近之
    部位均屬要害部位，如持重物攻擊成傷，可能導致死亡結果
    之發生，竟基於殺人之直接故意，向乙○○表示：「幹你娘
    ，給你死」等語，接續持酒瓶重擊乙○○之頭部右側太陽穴
    及靠近頸部之下巴部位共2 次，使酒瓶碎片插入乙○○之頭
    部及臉部，致其受有右側太陽穴頭皮深部撕裂傷，長度約5
    公分，合併有多處玻璃碎片嵌入及大量出血，前額皮膚缺損
    ，面積約3 ×1.5 公分、左側嘴角旁撕裂傷，長度約3 公分
    、左側上眼皮切割傷，長度約1 公分，右側下巴切割傷，長
    度約1 公分等傷勢。嗣經將乙○○送醫急救，始倖免於難，
    經警前往現場處理，並扣得「佳美卡拉ＯＫ」負責人所有而
    已破碎之酒瓶1 個。
二、案經乙○○訴由臺北縣政府警察局蘆洲分局報請臺灣板橋地
    方法院檢察署檢察官偵查起訴。
    理  由
壹、程序方面：
    按被告以外之人於審判外之陳述，雖不符刑事訴訟法第159
    條之1 至第159 條之4 之規定，而經當事人於審判程序同意
    作為證據，法院審酌該言詞陳述或書面陳述作成時之情況，
    認為適當者，亦得為證據；當事人、代理人或辯護人於法院
    調查證據時，知有刑事訴訟法第159 條第1 項不得為證據之
    情形，而未於言詞辯論終結前聲明異議者，視為有前項之同
    意，刑事訴訟法第159 條之1 、第159 條之5 第1 項、第2
    項分別定有明文。經查，本判決下列所引用之被告以外之人
    於審判外之陳述或非供述證據，檢察官、被告及辯護人於本
    院言詞辯論終結前均未聲明異議，本院審酌上開證據資料製
    作時較無人情施壓或干擾，亦無不當取供，及證明力明顯過
    低之瑕疵，認以之作為證據應屬適當，故揆諸前開規定，認
    前揭證據資料有證據能力，合先敘明。
貳、實體方面：
一、訊據被告甲○○固不諱認其有於前揭時地持酒瓶攻擊被害人
    乙○○，並導致乙○○受有上開傷勢等事實不諱，惟矢口否
    認有何殺人之犯意，辯稱：當時因喝酒即隨手拿起酒瓶往被
    害人方向揮擊，但無故意朝被害人頭部攻擊云云。被告之辯
    護人為被告辯稱：被告並不否認有持酒瓶攻擊被害人，惟被
    告於案發當時並未向被害人說「給你死」等字眼，且被告與
    被害人並不相識，亦無深仇大恨，只是臨時拾起現場酒瓶與
    被害人互毆，且因被告當時因酒醉而意識不清，其打了被害
    人兩下就未繼續追打被害人，而依被害人傷勢觀之，並無致
    死之可能，是被告並無殺人之犯意云云。經查：
（一）被告確有於前揭時地邀請被害人乙○○飲酒遭拒後，即向
      被害人表示：「幹你娘，給你死」等語，接續持酒瓶重擊
      乙○○之頭部右側太陽穴及下巴部位共2 次，使酒瓶碎片
      插入告訴人之頭部及臉部，致其受有右側太陽穴頭皮深部
      撕裂傷，長度約5 公分，合併有多處玻璃碎片嵌入及大量
      出血，前額皮膚缺損，面積約3 ×1.5 公分、左側嘴角旁
      撕裂傷，長度約3 公分，左側上眼皮切割傷，長度約1 公
      分，右側下巴切割傷，長度約1 公分等傷勢等情，迭據證
      人即被害人乙○○於警詢或偵審時證述明確（見偵查卷第
      11頁、第43頁至第44頁；原審卷第63至69頁），核與現場
      目擊證人江志成於偵查中證述：伊當時在台上唱歌，看見
      被告持酒瓶插被害人額頭、太陽穴及下巴等處，並有說「
      幹你娘，找死」等語（見偵查卷第44頁）大致相符，並有
      行政院衛生署臺北醫院診斷證明書1 份、現場照片等件在
      卷可稽（見偵查卷第26頁至第36頁）及已破碎之酒瓶1 個
      扣案可資佐證。再被害人於受傷後，有大量出血之情形，
      在醫院急診室就診時，血壓為85/60mmHG ，心跳速率每分
      鐘91次，頭皮傷口仍持續出血，若未及時就醫，確可能有
      生命危險等情，復有行政院衛生署臺北醫院97年8 月28日
      北醫歷字第097000 7488 號函1 紙在卷可稽（見原審卷第
      47頁）。是被害人確因被告前揭攻擊行為危及生命等情，
      應堪認定。
（二）再關於本案發生之原因，證人乙○○於警詢、偵查中及原
      審審理時均表示：本件係因被告向其敬酒遭其拒絕後，憤
      而持啤酒瓶攻擊伊等語（見偵查卷第11頁、第43頁；原審
      卷第63頁），核與被告所辯本案衝突之起因，係因唱歌問
      題而與被害人乙○○發生爭吵等情全然不同。雖證人許芳
      香於原審審理時證稱：當天是被告打電話給伊，說要去「
      佳美卡拉ＯＫ」唱歌，到達案發現場後，被害人乙○○等
      人（4 個都是男生）已在場，伊有與被害人打招呼，後來
      被告進來坐後面之位置，因被告之前剛喝過酒，伊有叫被
      告不要再喝，嗣看見被告好像要睡覺，伊就去櫃台聊天並
      無理會被告，後來被害人等之其中一名上去唱歌，唱1 、
      2 句，被告也上去唱歌，因該首歌係被害人朋友點唱之歌
      曲，被害人就不高興，於被告下台時即與被告大小聲，被
      告質問被害人想要怎麼樣，被害人等就起身與被告發生爭
      吵，並動手打起來，被告被對方3 個人毆打跌倒在地，被
      告看見地上有酒瓶，就拿酒瓶敲被害人，但伊只看到對方
      3 人如何打被告，未見被告打被害人何處等語（見原審卷
      第70頁、第76頁），固與被告供述情節較相符合。然參酌
      證人乙○○於原審審理時所述：案發當時伊係與江志成及
      2 位女性友人等共4 人到場等語（見偵查卷第44頁；原審
      卷第65頁、第67頁）：證人楊榮亨於警詢時證稱：案發當
      時看到2 名男子正在爭執，其中1 名男子頭部右方太陽穴
      流血不止，伊立刻上前去幫該名流血男子止血, 並叫現場
      之人幫忙報案等語（見偵查卷第15頁）；證人江志成於警
      詢時證述：案發當時，伊與被害人乙○○之女性友人在舞
      池上唱歌，唱完歌後就發現乙○○遭刺傷等語（見偵查卷
      第18頁）觀之，證人許芳香前揭所證：當時被害人乙○○
      等有4 名男子，及案發時係被害人方面等3 名男子與被告
      互毆等情，是否屬實，自有疑問；又證人許芳香所證：被
      告自地上拾起酒瓶等語（見原審卷第70頁），亦與被告自
      承係於桌上拿取酒瓶等情（見偵查卷第8 頁）互有差異；
      甚或證人許芳香所述：被告之臉部及肩膀受傷等語（見原
      審卷第73頁）：後又改稱：看到被告臉部額頭上多處流血
      等情（見原審卷第76頁），亦與被告警詢時所述：伊只有
      嘴角受傷等語（見偵查卷第8 頁）明顯不符，是證人許芳
      香是否全然目睹案發經過，實非無疑。況被害人乙○○因
      本件衝突受有如前所述之嚴重傷害，然證人許芳香對於被
      害人受傷之情況竟全然不知，此顯與常理相悖。再證人許
      芳香與被告係好友，為其2 人所不否認，而證人許芳香又
      係應被告之請求出庭作證，其於原審審理時之證言有上述
      諸多之瑕庛，除證明力甚低外，亦不可採信，應僅為迴護
      被告之詞，至為明確，益證被告上開辯詞，難以採信。綜
      上，關於本件爭執之起因，應以證人乙○○之證述內容較
      為可信，附此敘明。
（三）按刑法上殺人與傷害致人於死之區別，本視加害人有無殺
      人之犯意為斷，被害人所受傷害之程度及部位，固不能據
      為認定有無殺人犯意之唯一標準，但被害人所受傷害之程
      度、部位，及加害人之下手情形如何，於審究犯意方面，
      仍不失為重要參考（最高法院20年非字第104 號判例意旨
      可資參照）。又殺人與傷害之區別，應以加害人有無殺意
      為斷，不能因與被害人素不相識，原無宿怨，即認為無殺
      人之故意。又木棍、石頭、酒瓶等物固非殺人之利器。然
      其下手之情形如何，與其是否有殺人之決意，不無關係，
      自應審酌當時情況，視其下手之輕重，加害之部位等以為
      判斷之參考，非謂所用兇器並非利刃，即無殺人之故意。
      （最高法院51年台上字第1291號判例、74年度台上字第65
      85號判決亦同此意旨）。另查人體頭部乃人之生命中樞，
      構造甚為脆弱，另下巴部位靠近人體頸部之呼吸系統，佈
      滿血管及神經，均不堪外力之重擊，倘因受外力之擊打，
      極易造成顱內出血壓迫腦部神經、或血管、氣管切斷而引
      起死亡之結果；又啤酒瓶屬玻璃材質，因用以盛裝酒類，
      防止逸漏、方便運送、搬運，固質地甚為堅硬，除非特意
      用力敲擊，不易破碎等情，均為本院依職權所明知。經查
      ，被告明知啤酒瓶質地堅硬，而人體頭部為人身要害，若
      以啤酒瓶用力攻擊被害人頭部，可能造成死亡之結果，仍
      持用上開啤酒瓶朝被害人頭部脆弱之太陽穴猛力重擊，致
      該啤酒瓶粉碎（可參酌偵查卷第28頁、第33頁之案發現場
      採證照片2 幀，見偵查卷第28頁、第33頁），顯見被告於
      案發當時持啤酒瓶攻擊被害人頭部太陽穴處，其所使力道
      之猛烈；又被告於重擊被害人太陽穴後，並未停止攻擊，
      仍持以碎裂之啤酒瓶再次刺向被害人之下巴，且證人江志
      成於警詢時亦證稱：當被告持破碎之酒瓶作勢要再刺被害
      人時，伊當下立即前往勸阻等語（見偵查卷第18頁），顯
      見被告並無自動停止攻擊之意思，是若被告並無殺人之犯
      意，何以不一擊即止，仍持續攻擊被害人；再被告攻擊被
      害人之目標皆為屬人體要害部位之頭部或靠近頸部之下巴
      ，並非攻擊被害人其他身體部位，顯見其蓄意攻擊被害人
      脆弱頭部及頸部之意圖甚明，難謂被告揮擊被害人要害部
      位，並非刻意，且被害人被攻擊後，當場大量噴血，倒地
      不起，尚有玻璃碎片殘留於被害人身上，任何人觀之均知
      被害人傷勢嚴重，被告竟棄置被害人不顧，揚長而去，若
      謂其並無殺人之犯意，孰能置信？至殺人動機之起，並不
      以行為人與被害人間原有深仇大恨為必要，徵諸實例，隨
      機殺人者有之，因一時氣憤而殺人者亦非鮮見，本件被告
      與被害人間固無重大之仇隙，然被告確因飲酒遭拒等細故
      而攻擊被害人，已如前述，自不能僅以被告與被害人間無
      深仇大恨，即遽認被告無殺人犯意。至證人乙○○於警詢
      陳述時，雖未明確證述被告有對其表示「給你死」等語，
      然於偵查時已證稱：被告於案發時確有「幹你娘，給你死
      」等語，核與證人江志成於偵查時上開所證：被告於攻擊
      被害人時，有表示「幹你娘，找死」等語（見偵查卷第44
      頁）大致相符。是證人乙○○於警詢未陳述被告於案發時
      有向其表示「給你死」等語，應僅係證人其於該次陳述時
      未為詳盡之陳述所致，尚難謂被告並無為此言語。至證人
      陳麗嬌於偵查中雖證述：當伊注意到時，只知被告甲○○
      站在旁邊，並未聽到甲○○講話云云，然其同時證稱：伊
      當時在台上唱歌，係聽到玻璃瓶破裂聲音後，始見被害人
      滿頭是血等語（見偵查卷第49頁），顯見證人陳麗嬌於案
      發時並未在被告或被害人身旁目擊案發經過，是於聽見酒
      瓶破碎聲，並見被害人流血時，始意識有事情發生，而斯
      時被告既未再攻擊被害人，則證人陳麗嬌於案發後未聽聞
      被告有說任何話等情，尚難為有利於被告之認定，亦附此
      敘明。
（四）再被告雖辯稱其於案發時因有飲酒，已意識不清云云，然
      依被告於警詢及原審審理時歷次之陳述觀之，其對於案發
      當日攻擊被害人之原因、過程，甚至攻擊後逃離現場等情
      形，皆能清楚陳述，是其對於案發當時之記憶應屬清晰，
      且由其於案發後能從容逃離現場等情以觀，足徵被告於案
      發前所飲用之酒類尚不致影響其一般之認知能力及判斷能
      力，至為灼然，被告此部分所辯亦屬畏罪卸責之詞，不足
      採信。
（五）綜上所述，本件罪證已臻明確，被告犯行洵堪認定，應依
      法論科。
二、核被告所為，係犯刑法第271 條第2 項、第1 項之殺人未遂
    罪。被告已著手於殺人行為之實施，惟未生死亡之結果，其
    犯罪尚屬未遂，應依刑法第25條第2 項之規定，按既遂犯之
    刑度減輕其刑。
三、原審認被告罪證明確，因而論罪科刑，固非無見。惟查，被
    告係攻擊被害人之頭部右側太陽穴及「下巴部位」共2 次，
    原審認定被告係攻擊被害人右側太陽穴及「頭部」共2 次，
    核與卷附診斷證明書所載被害人傷情不相符合，自有未洽。
    被告上訴意旨，仍執前辯詞否認犯罪，固無理由，惟原判決
    既有前揭可議之處，自應由本院將原判決予以撤銷改判。爰
    審酌被告僅因細故即持玻璃酒瓶攻擊被害人，手段凶殘，造
    成被害人身心俱創，惡性非輕，及其犯罪動機、目的、所受
    刺激，與犯罪後仍飾詞圖辯，未賠償被害人損失之犯罪後態
    度等一切情狀，改量處如主文第2 項所示之刑，以資懲儆。
    至本件被告行為所用之酒瓶，係「佳美卡拉ＯＫ」負責人所
    有之物，且非義務沒收之物，爰不另為沒收之諭知。
據上論斷，應依刑事訴訟法第369 條第1 項前段、第364 條、第
299 條第1 項前段，刑法第271 條第2 項、第1 項、第25條第2
項，判決如主文。
本案經檢察官陳國鳴到庭執行職務。
中    華    民    國    98    年    4     月    15    日
                  刑事第十四庭審判長法  官  陳志洋
                                    法  官  梁耀鑌
                                    法  官  謝靜恒
以上正本證明與原本無異。
如不服本判決，應於收受送達後10日內向本院提出上訴書狀，其
未敘述上訴之理由者並得於提起上訴後10日內向本院補提理由書
（均須按他造當事人之人數附繕本）「切勿逕送上級法院」。
                                    書記官  陳珮茹
中    華    民    國    98    年    4     月    15    日
附錄：本案論罪科刑法條全文
中華民國刑法第271條
（普通殺人罪）
殺人者，處死刑、無期徒刑或 10 年以上有期徒刑。
前項之未遂犯罰之。
預備犯第 1 項之罪者，處 2 年以下有期徒刑。


司法院資訊處製作；財團法人民間司法改革基金會備份。
